【裁判字號】    95,易,568
【裁判日期】    950807
【裁判案由】    竊盜
【裁判全文】
臺灣高雄地方法院刑事判決               95年度易字第568號
公  訴  人  臺灣高雄地方法院檢察署檢察官
被      告  甲○○
上列被告因竊盜案件，經檢察官提起公訴（95年度偵字第181號）
，本院判決如下：
    主  文
甲○○無罪。
    理  由
一、公訴意旨略以：被告甲○○係高雄市○○區○○路206 號「
    那多之創意蛋糕」員工，負責控管店內原物料，並保管該店
    內大門鑰匙。詎被告竟意圖為自己不法之所有，於民國94年
    9 月15日不詳時間，以保管之鑰匙開啟店內門鎖後，侵入上
    開店內，竊取店內堆存之奶粉、沙拉油、乾酵母、肉品、肉
    鬆及椰子粉等價值合計約新台幣（下同）4 萬元之食品原物
    料，得手後將大門上鎖後始離去，並於同年月30日辭職，然
    因其竊盜過程為該店內監視錄影機所攝下，經報警查悉上情
    ，因認被告涉犯刑法第320條第1項之竊盜罪嫌。
二、按犯罪事實應依證據認定之，無證據不得認定其犯罪事實；
    又不能證明被告犯罪，應諭知無罪之判決，刑事訴訟法第15
    4 條第2 項及第301 條第1 項前段分別定有明文。又按刑事
    訴訟法上所謂認定犯罪事實之證據，係指足以認定被告確有
    犯罪行為之積極證據而言，如未能發現相當證據或證據不足
    以證明，自不能以推測或擬制之方法，以為裁判基礎，最高
    法院29年上字第3105號及40年臺上字第86號分別著有判例；
    而認定不利於被告之事實，須依積極證據，苟積極證據不足
    為不利被告之認定時，即應為有利於被告之認定，更不必有
    何有利之證據，亦有最高法院30年上字第816 號判例可資參
    照。若證據資料在經驗科學上或論理法則上尚有對被告較為
    有利之存疑，而無從依其他客觀方法排除此項合理之可疑，
    即不得以此資料作為斷罪之基礎，且刑事訴訟制度受「倘有
    懷疑，則從被告之利益為解釋」、「被告應被推定為無罪」
    之原則所支配，故得為訴訟上之證明者，無論為直接或間接
    證據，須客觀上於一般人均不致有所懷疑而達於確信之程度
    者，始可據為有罪之認定，倘其證明尚未達於「確信」之程
    度，而有合理可疑存在時，即難據以為被告不利認定，換言
    之，在法律判斷上，即不能為被告有罪之認定。
三、公訴人認被告涉有前開竊盜罪嫌，無非係以：(一)被告之供述
    ；(二)證人蔡惠燕於警詢及偵查中之證詞；(三)證人林育婷於警
    詢及偵查中之證詞；(四)證人曾文宏於警詢及偵查中之證詞；
    (五)證人王建仁之證詞；(六)監視錄影帶翻拍照片28幀等，為其
    論據。訊據被告堅決否認有何竊盜犯行，辯稱：94年9 月15
    日當時，伊確為那多之創意蛋糕食品店（下稱「那多之食品
    店」）之員工，伊雖曾因店內裝潢而保管該店鑰匙，但於94
    年8 月間該店重新開幕後，伊即將鑰匙歸還，未再保管該店
    之鑰匙，伊並亦未有侵入該店行竊之行為等語。
四、經查：
  (一)證據能力方面：
  1.按被告以外之人於審判外之言詞或書面陳述，除法律有規定
    者外，不得作為證據，刑事訴訟法第159 條固定有明文，惟
    被告以外之人於審判外之陳述，雖不符同法第159 條之1 至
    之4 規定，而經當事人於審判程序同意作為證據，法院審酌
    該言詞陳述或書面陳述作成時之情況，認為適當者，亦得為
    證據。又當事人、代理人或辯護人於法院調查證據時，知有
    第159 條第1 項不得為證據之情形，而未於言詞辯論終結前
    聲明異議者，視為有前項之同意，此亦據同法159 條之5 規
    定甚明。查本件證人蔡惠燕、林育婷及曾文宏於警詢中之陳
    述，雖均為被告甲○○以外之人於審判外之陳述，屬於傳聞
    證據，惟檢察官及被告於審判程序均同意以上開證人於司法
    警察調查中所為之陳述，作為證據（見本院95年7 月24日審
    判筆錄第8 至9 頁），本院審酌上開言詞陳述作成時之證據
    取得過程並無瑕疵，且與待證事實具有關連性等情況，認為
    適當，應認依刑事訴訟法第159 條之5 第1 項之規定，得為
    證據，而有證據能力。合先敘明。
  2.次按被告以外之人於偵查中向檢察官所為陳述，除顯有不可
    信之情況者外，得為證據，刑事訴訟法第159 條之1 第2 項
    定有明文。偵查中對被告以外之人（包括證人、鑑定人、告
    訴人、被害人及共同被告等）所為之偵查筆錄，或被告以外
    之人向檢察官所提之書面陳述，性質上均屬傳聞證據。惟現
    階段刑事訴訟法規定檢察官代表國家偵查犯罪、實施公訴，
    依法其有訊問被告、證人及鑑定人之權，證人、鑑定人且須
    具結，而實務運作時，檢察官偵查中向被告以外之人所取得
    之陳述，原則上均能遵守法律規定，不致違法取供，其可信
    度極高，職是，被告以外之人前於偵查中已具結而為證述，
    除反對該項供述得具有證據能力之一方，已釋明「顯有不可
    信之情況」之理由外，不宜以該證人未能於審判中接受他造
    之反對詰問為由，即遽指該證人於偵查中之陳述不具證據能
    力。本件證人蔡惠燕、林育婷、曾文宏及王建仁於檢察官偵
    查中所為之陳述，既均已依法具結，且復無證據足認渠等於
    檢查官偵查中之供述有何顯不可信之情況，依上說明，渠等
    於偵查中之證言自均具有證據能力。
  3.再按，傳聞法則乃對於被告以外之人於審判外之言詞或書面
    陳述，亦即針對被告以外之人於審判外以言詞或書面所為之
    供述證據所為之規範。卷附監視錄影器翻拍照片28幀，乃以
    科學、機械之方式，對於當時拍攝狀況所為忠實且正確之記
    錄，性質上並非供述證據，自無刑事訴訟法第159 條第1 項
    規定之適用，附此敘明。
  (二)實體方面：
  1.94年9 月中旬，位於高雄市○○區○○路206 號之那多之食
    品店，遭竊賊以持鑰匙開啟大門之方式，侵入該店竊取放置
    於2 、3 樓之奶粉、沙拉油、乾酵母、肉品、肉鬆、椰子粉
    等食品原物料，得手後，將該店大門上鎖後離去等情，業據
    證人蔡惠燕、林育婷於警詢時證述明確，並有監視錄影帶翻
    拍照片28幀在卷可稽，此部分之事實堪以認定。
  2.證人蔡惠燕、林育婷及曾文宏於警、偵訊時雖均指稱：被告
    即係於上揭時、地行竊之人等語。然查：
  (1)證人即那多之食品店老闆娘蔡惠燕於警詢時證述：「經公司
    員工及我本人觀看監視錄影帶影像，我確定是甲○○本人，
    甲○○當時是蓄長髮皮膚略黑，左手臂可看見傷疤，體型及
    走路型態可分辨是甲○○本人，而該營業場所內只有三名員
    工，公司司店長林育婷、甲○○及另乙名員工吳佳皇有該店
    鑰匙，監視影像可看出係以鑰匙開啟大門，離開時竊嫌還把
    大門鎖才離開，甲○○鑰匙是當時該店裝潢時所給」等語；
    於檢察官偵查中證稱：「（錄影帶的人不是戴安全帽？）因
    為三個男員工只有他留頭髮到那個長度，所以『應該』是他
    。甲○○的左手臂有燙傷或是刀疤，我們看錄影帶的時候他
    左手臂有反光，就是他的手上的傷疤所造成的。之前我們在
    二樓有裝監視錄影器，因為電源拔掉所以都拍不到。我們就
    懷疑有內賊，於是在三樓又裝監視錄影器才拍到，在三樓裝
    的時候他不知道」、「（店裏的鑰匙平常給誰保管？）一支
    交給林育婷，另一支在甲○○那，因為那時期店裡在整修，
    須要有人幫工人開門，甲○○自願幫工人開門」等語；於本
    院審理時結證：「（94年9月15日當天或之前一天，被告有
    無保管該店鑰匙？）有，我先生即告訴人親自交給他的」、
    「（除被告以外，另有何人保管鑰匙？）還有店長林育婷」
    、「（為何被告會持有鑰匙？）之前我們店內裝潢，當時快
    到中秋節，因為被告很勤奮，都會主動提議幫忙將店內垃圾
    清除，而且被告住處離店比較近，有時候比較早到，所以我
    先生王建仁在94年7 月底裝潢期間才將鑰匙交給被告，我們
    店內總共有二把鑰匙，一把在店長林育婷那裡，另外一把我
    先生交給被告之後，沒幾天就發生本件竊案」、「（在庭被
    告現在之體型，是否與案發當時之體型相同？）是，體型差
    不多，但是我自己沒有看過被告戴畫面中該男子戴那種安全
    帽」等語，足見證人蔡惠燕應係以被告當時之頭髮長度、體
    型、手臂傷疤及走路型態等，推認被告即係監視錄影帶所示
    之竊盜者。
  (2)證人即那多之食品店店長林育婷於警詢時證述：「經公司員
    工及我本人觀看監視錄影帶影像，我確定是甲○○本人，甲
    ○○當時是蓄長捲髮皮膚略黑，左手臂可看見有傷疤，體型
    及走路型態可分辨是甲○○本人，而該營業場所內只有三名
    員工，公司有我及員工甲○○及吳佳皇有該店鑰匙，監視影
    像可看出係以鑰匙開啟大門，離開時竊嫌還把大門鎖才離開
    ，甲○○鑰匙是當時該店裝潢時所給」等語；於檢察官偵查
    中證稱：「（你如何確認錄影帶的人就是甲○○？）我們同
    事一、二年，看他搬東西的動作及背影還有他的頭髮所留的
    長度，就可以確定是他」等語，堪認證人林育婷亦係以被告
    當時之頭髮長度、體型、手臂傷疤、搬運東西動作及走路型
    態等，推斷被告即係監視錄影帶所示之竊盜者。
  (3)按證人之證言，依其內容，可分為體驗之供述與意見之供述
    ，前者係以實際經驗為基礎，就親身體驗之客觀事實所為之
    供述，可採為證據，後者則單純係證人就個人意見或推測出
    來之事項所為之供述，不得作為證據，刑事訴訟法第160 條
    規定明定：證人個人意見或推測之詞，除以實際經驗為基礎
    者外，不得作為證據（最高法院92年度台上字第5561號判決
    參照），而證人蔡惠燕、林育婷既均未親眼目睹被告竊取前
    揭原物料，或監視錄影器所示行竊者之容貌即為被告容貌，
    自難僅憑渠等上開推測之詞，作為不利於被告之認定依據。
    再者，證人即那多之食品店麵包部主管乙○○於本院審理時
    結證：被告於94年7 月間，因負責那多之食品店楠梓店裝潢
    期間之清潔工作，所以老闆將該店鑰匙交給被告保管，當時
    伊等其他員工均在左營總店內工作，俟楠梓店於94年8 月間
    重新開幕後，伊即未見過被告再有持鑰匙前往該店清潔或開
    門之情形，應該係被告已將鑰匙交還給老闆，因為該店有三
    份鑰匙，重新開幕後由老闆王建仁將鑰匙交給店長林育婷，
    林育婷再於同年8 月間，在該店內將兩把鑰匙轉交給伊，伊
    再將其中一把鑰匙交給當時固定上早班之員工吳佳皇，故當
    時該店鑰匙係由伊個人、店長林育婷及吳佳皇保管，吳佳皇
    休假時，並不須將鑰匙繳回，而係由伊負責上早班，以伊所
    持有之該把鑰匙開門，吳佳皇所保管之鑰匙係直至其於94年
    中秋節後離職時始繳回，及該店原物料係由伊個人控管，但
    所有員工均知悉原物料放置情形等語，而證人乙○○既為那
    多之食品店之員工，殊無為迴護被告而設詞供稱案發當時被
    告未保管有該店鑰匙，而係由其個人保管有該店鑰匙，致身
    陷遭懷疑是否為竊賊之揣測之理，佐以證人蔡惠燕、林育婷
    亦均證被告係於94年7 月間店內裝潢時持有該店鑰匙，而本
    案案發時該店既已重新開幕，且距離裝潢時間已逾1 個多月
    ，足見證人乙○○證述，那多之食品店楠梓店於94年8 月間
    重新開幕後，被告即未曾再保管有該店之鑰匙，而係由伊、
    林育婷及吳佳皇保管該店之鑰匙，應屬事實，而堪採信。從
    而，證人蔡惠燕、林育婷所為上開案發當時被告保管有該店
    鑰匙之陳述，自與事實不符，不足為採。
  (4)證人曾文宏於警詢時雖證稱：「我本人觀看監視影像，影像
    中甲○○所戴全罩式安全帽與平時甲○○所戴安全帽相同」
    等語；於檢察官偵查中證述：「在案發後他（即被告）曾來
    過店內所戴的安全帽與在錄影器拍到的安全帽類似，唯一不
    同是監視錄影器的安全帽上方有六個孔，當天我是從正面看
    他，所以沒有看到那六個孔」等語，則證人曾文宏顯然係以
    監視錄影器所拍攝到該男子頭戴之安全帽與被告平時所戴安
    全帽雷同，而推測被告即係監視錄影器所拍攝之該男子。惟
    證人曾文宏既證稱其所目睹被告頭戴之安全帽與監視錄影器
    之行竊者所戴安全帽「類似」，但其並未看到被告所戴安全
    帽上方有與竊賊安全帽相同之六個孔等情，則被告所戴安全
    帽究竟是否與竊賊所戴安全帽相同，已屬有疑，參以現今市
    面上安全帽款式雖屬眾多，但機車騎士頭戴款式相同之安全
    帽者比比皆是，亦難憑此即為不利於被告之認定。
  (5)再經本院當庭勘驗案發當時之監視錄影帶之結果，雖確有一
    名身著白衣、黑褲、頭戴類似銀色安全帽之男子，在那多之
    食品店玻璃門前蹲下，並將其右手靠近該玻璃門下緣後，推
    門進入該店內，來回搬運該店物品多趟之畫面，但畫面顯示
    之該男子全程均頭戴安全帽，並無法辨識其容貌，亦無法確
    認其為何人等節，有本院勘驗筆錄在卷可按，並有該監視錄
    影帶翻拍照片28幀附卷可稽。而依卷附本院經徵得被告同意
    後當庭所拍攝之被告全身照片可知，被告之體型屬一般中等
    身材，則衡諸常情，與被告體型相似者甚多，已難僅憑該未
    能辨識竊嫌容貌之監視錄影帶及翻拍照片，即遽認被告即係
    監視錄影帶中之行竊之人。至證人蔡惠燕、林育婷等人雖指
    稱監視錄影帶中行竊之人左手臂顯現反光，即係被告左手臂
    之傷疤造成云云，然經本院勘驗上開監視錄影帶之結果，畫
    面中該男子左手臂靠近手肘處雖隱約有一道白色痕跡，且被
    告左手臂處靠近關節處亦確有一道明顯可辨約2 ×4 公分之
    傷疤，亦有本院勘驗筆錄在卷可稽，但既無法確認該白色痕
    跡即係所謂之「傷疤」，自亦不能僅以此即為不利於被告之
    認定。
  3.另證人即告訴人王建仁於偵查中證稱：案發後伊曾詢問過被
    告，當時被告否認，伊等曾請被告母親前往觀看錄影帶，被
    告母親亦認錄影帶中之人即係被告，但隔天被告母親即否認
    等語，惟此既係證人王建仁傳述其聽聞被告母親說詞之陳述
    ，自屬傳聞證據，不得作為證據。
  4.末按刑事訴訟法第154 條第2 項規定，犯罪事實應依證據認
    定之，無證據不得認定犯罪事實，此一證據裁判及禁止推定
    罪狀原則，並非僅為被告個人之訴訟利益而設，尤其重在發
    現真實以求國家刑罰權之正確行使，若無足可證明被告從事
    犯罪構成要件行為之積極證據，無論假定某一被告犯罪行為
    ，而令其自證無罪，藉以過濾及鎖定特定犯罪人，或推測被
    告涉及某項罪名，而依其自辯過程，蒐求該被告生活經歷資
    料，藉以判斷其究竟有無構成特定犯罪，俱非法之所許。本
    件被告於那多之食品店於上開時間失竊以前，雖曾持有該店
    之鑰匙，已如前述，惟案發時其既已歸還鑰匙，而行竊之人
    雖係以持用鑰匙開啟大門方式入內行竊，但在社會生活經驗
    上，其能取得鑰匙之原因，或係本身即為該店保管鑰匙之人
    ，或係曾持有過該店鑰匙之人自行複製，或係該店員工內神
    通外鬼，提供鑰匙給他人入內行竊等等，不一而足，尚無從
    僅以被告前曾持有該店鑰匙，且監視錄影器所示行竊之人體
    型、頭髮長度等特徵與被告相近，而任意推定被告即係該監
    視錄影帶中所示行竊之人，致有違刑事訴訟法證據裁判及禁
    止推定罪狀原則。本件並無積極證據足資證明上開原料物品
    確為被告所竊取，自難僅憑被告上開主觀之推想，將一般經
    驗上有利被告之其他合理情況逕予排除，遽論以竊盜之罪責
    。
  5.綜上所陳，本件公訴人所提出之證據，及所指出證明之方法
    ，並未達於通常一般之人均不致有所懷疑，而得確信其為真
    實之程度，尚不足使本院形成有罪之確信，形成被告有罪之
    心證，揆諸首揭判例之意旨，應認不能證明被告犯罪，既不
    能證明被告犯罪，自應為無罪之諭知。
據上論斷，應依刑事訴訟法第301 條第1 項，判決如主文。
本案經檢察官李門騫到庭執行職務。
中    華    民    國    95    年    8    月    7      日
                  刑事第十三庭  審判長法  官  洪碩垣
                                      法  官  張金柱
                                      法  官  劉惠娟
以上正本證明與原本無異。
如不服本判決，應於判決送達後10日內，向本院提出上訴狀。
中    華    民    國    95    年    8    月    7     日
                                      書記官  陳素徵


司法院資訊處製作；財團法人民間司法改革基金會備份。
